---
title: "生存函数与风险函数的定义、公式及推导"
format:
  revealjs:
    theme: solarized
    transition: fade
    slide-number: true
    chalkboard: true
---

# 生存分析核心函数介绍

---

## 生存分析中的生存函数与风险函数

- 生存分析关注“事件发生的时间”，如患者死亡时间、机器故障时间等。
- 主要关注两个核心问题：
  - 某人在某时刻仍未发生事件的概率（**生存函数**）
  - 某人在某时刻发生事件的速率（**风险函数**）

---

## 生存函数 $S(t)$ 的定义

- **生存函数** $S(t)$：  
  “某个个体在时间 $t$ 及之后仍然生存（未发生事件）的概率”。

- 数学表达式：  
  $$
  S(t) = P(T > t)
  $$
  - $T$：事件发生时间（随机变量）
  - $S(0) = 1$：一开始所有人都未发生事件
  - 随时间递减

---

## 生存函数 $S(t)$ 的图像示例

```{r}
library(survival)
library(ggplot2)
set.seed(123)
times <- rexp(100, rate = 0.1)
status <- rep(1, 100)
km_fit <- survfit(Surv(times, status) ~ 1)
d <- data.frame(time = km_fit$time, surv = km_fit$surv)
ggplot(d, aes(x = time, y = surv)) +
  geom_step() +
  labs(title = "生存函数 S(t)", x = "时间 t", y = "生存概率 S(t)") +
  theme_minimal()
```

---

## 风险函数 $h(t)$ 的定义

- **风险函数** $h(t)$：  在时间 $t$ 时刻，个体尚未发生事件的前提下，瞬间发生事件的速率。

- 数学表达式：  
  $$
  h(t) = \lim_{\Delta t \to 0} \frac{P(t \leq T < t + \Delta t \mid T \geq t)}{\Delta t}
  $$
  或  
  $$
  h(t) = \frac{f(t)}{S(t)}
  $$
  - $f(t)$：事件发生时间的概率密度函数
  - $S(t)$：生存函数

---

## 风险函数表达式的通俗解释

- 第一个公式：  
  $$
  h(t) = \lim_{\Delta t \to 0} \frac{P(t \leq T < t + \Delta t \mid T \geq t)}{\Delta t}
  $$
  - 表示在已经活到$t$时刻的前提下，马上发生事件的速率（微小时间间隔内的可能性）。
- 第二个公式：  
  $$
  h(t) = \frac{f(t)}{S(t)}
  $$
  - $f(t)$：“恰好在$t$时刻发生事件的概率密度”。
  - $S(t)$：“到$t$还没有发生事件的概率”。
  - 比值表示活到$t$的人群中，发生事件的瞬时速率。

---

## 风险函数 $h(t)$ 的图像示例

```{r}
t <- seq(0, 50, length.out = 100)
lambda <- 0.05; k <- 2
haz <- lambda * k * t^(k-1)
library(ggplot2)
data.frame(t = t, haz = haz) |>
  ggplot(aes(x = t, y = haz)) +
  geom_line(color = "red") +
  labs(title = "风险函数 h(t)", x = "时间 t", y = "风险率 h(t)") +
  theme_minimal()
```

---

## 小区间概率与密度的关系（Step 2解释）

- 概率密度函数 $f(t)$ 表示单位时间内事件发生的概率“浓度”。
- 若时间区间很短（$\Delta t$ 很小），则在$t$到$t+\Delta t$间发生事件的概率近似为：
  $$
  P(t \leq T < t + \Delta t) \approx f(t)\Delta t
  $$
- 这就是密度与概率的微元关系。

---

## 两个风险函数公式的数学推导

1. 首先写出条件概率：
   $$
   P(t \leq T < t + \Delta t \mid T \geq t) = \frac{P(t \leq T < t + \Delta t)}{P(T \geq t)}
   $$
   - 分子：在区间 $t$ 到 $t+\Delta t$ 发生事件的概率
   - 分母：到$t$还没发生事件的概率（即生存函数$S(t)$）

---

2. 分子用概率密度近似：
   $$
   P(t \leq T < t + \Delta t) \approx f(t) \Delta t
   $$
   - 当 $\Delta t$ 很小时，概率约等于密度乘时间间隔


---

3. 代入第一个风险函数公式：
   $$
   h(t) = \lim_{\Delta t \to 0} \frac{P(t \leq T < t + \Delta t \mid T \geq t)}{\Delta t}
   = \lim_{\Delta t \to 0} \frac{\frac{f(t)\Delta t}{S(t)}}{\Delta t}
   = \frac{f(t)}{S(t)}
   $$

---

## 生存函数与风险函数的关系

- 风险函数反映某一时刻的“危险程度”，生存函数反映到某一时刻“还活着”的概率。
- 两者通过概率密度函数 $f(t)$ 相互联系：

$$
S(t) = \exp\left(-\int_0^t h(u) du\right)
$$

- 风险函数可以推导出生存函数，反之亦然。

---

## 实际意义与应用

- 生存函数用于估计“某时刻未发生事件的概率”，如患者5年生存率。
- 风险函数用于刻画“即时发生事件的风险”，如某药物治疗后不同时期的死亡风险。

---

## 图像示意总结

- 生存函数：自左到右递减，反映随时间生存概率下降。
- 风险函数：可随时间上升、下降或保持不变，反映事件发生速率随时间变化。

---

## 生存函数与风险函数的关系式

- 风险函数反映某一时刻的“危险程度”，生存函数反映到某一时刻“还活着”的概率。
- 两者通过概率密度函数 $f(t)$ 相互联系：

$$
S(t) = \exp\left(-\int_0^t h(u) du\right)
$$

---

## 推导思路概览

1. 生存函数 $S(t)$ 和概率密度函数 $f(t)$ 的微分关系
2. 风险函数 $h(t)$ 和密度函数的关系
3. 微分方程表达生存函数
4. 积分得到生存函数的公式
5. 直观解释
6. 反推风险函数的公式

---

## 1. 生存函数与概率密度函数的关系

- 生存函数定义：  
  $$
  S(t) = P(T > t)
  $$
- 生存函数的导数是概率密度的负值：  
  $$
  \frac{d}{dt} S(t) = -f(t)
  $$
- $f(t)$ 是“恰好在 t 时刻发生事件的概率密度”，$S(t)$ 是“还没发生事件的概率”。

---

## 2. 风险函数与密度函数的关系

- 风险函数定义：  
  $$
  h(t) = \frac{f(t)}{S(t)}
  $$
- 表示：活到 $t$ 时刻的前提下，恰好此刻发生事件的瞬时风险率。

---

## 3. 生存函数的微分方程

- 由 $f(t) = -\frac{d}{dt} S(t)$ 得：  
  $$
  h(t) = \frac{f(t)}{S(t)} = \frac{-\frac{d}{dt} S(t)}{S(t)}
  $$
- 整理得：  
  $$
  h(t) = -\frac{d}{dt}\ln S(t)
  $$

---

## 4. 积分得到生存函数公式

- 两边积分，得：
  $$
  \frac{d}{dt}\ln S(t) = -h(t)
  $$
  $$
  \int_0^t \frac{d}{du}\ln S(u)\,du = -\int_0^t h(u)\,du
  $$
---

- 左边是 $\ln S(t) - \ln S(0)$，而 $S(0) = 1$：
  $$
  \ln S(t) = -\int_0^t h(u)\,du
  $$
- 两边取指数：
  $$
  S(t) = \exp\left(-\int_0^t h(u)\,du\right)
  $$

---

## 5. 直观解释

- 生存概率随风险的累计而指数下降。
- 若风险函数 $h(u)$ 恒定，则生存函数是指数型递减曲线。
- 风险变化时，生存函数根据风险的累计变化而变化。

---

## 6. 反推风险函数

- 已知生存函数，可以反推风险函数：
  $$
  h(t) = -\frac{d}{dt}\ln S(t)
  $$

---

## 总结

> 生存函数 $S(t)$ 是风险函数 $h(t)$ 的积分的负值的指数。风险越高，生存概率下降越快。

## 生存分析常用模型概述

- 生存数据建模时，常用以下三种模型：
  - Cox比例风险模型（CoxPH）
  - 指数模型（Exponential）
  - Weibull模型

- 它们在风险函数、参数假定和应用场景上各有不同。

---

---

## Kaplan-Meier曲线的适用范围

- Kaplan-Meier（KM）曲线适合用于**可视化两个类别组之间的生存差异**。
- 但对于**连续变量**（如年龄、基因表达、白细胞计数等）影响的评估，KM曲线并不理想。

---

## Cox比例风险回归模型优势

- Cox比例风险（Cox PH）回归能够同时评估**类别型**和**连续型变量**对生存的影响。
- 可对**多个变量**进行联合建模，适用于多因素生存分析。

---

## Cox PH回归模型的数学表达式

Cox PH回归模型把时刻 $t$ 的风险函数的自然对数 $\log(h(t))$ 表示为基线风险和各暴露变量的线性组合：

$$
\log(h(t)) = \log(h_0(t)) + \beta_1 x_1 + \beta_2 x_2 + \cdots + \beta_p x_p
$$

- $h(t)$：时刻 $t$ 的风险率
- $h_0(t)$：基线风险率（所有暴露变量取0时的风险）
- $x_1, x_2, \ldots, x_p$：暴露变量（可为类别型或连续型）
- $\beta_1, \beta_2, \ldots, \beta_p$：回归系数

---

## 单一类别变量时的Cox模型形式

对公式两边取指数，且假设只有一个类别型暴露变量 $x_1$（例如暴露组 $x_1=1$，对照组 $x_1=0$），得到：

$$
h_1(t) = h_0(t) \times e^{\beta_1 x_1}
$$

- $h_1(t)$：暴露组的风险率
- $h_0(t)$：对照组的风险率

---

## 风险比（Hazard Ratio）的计算与意义

将上式变形，可估算暴露组与对照组在时刻 $t$ 的风险比：

$$
HR(t) = \frac{h_1(t)}{h_0(t)} = e^{\beta_1}
$$

- $HR(t)$：时刻 $t$ 的风险比（Hazard Ratio）
- 该值在不同时间点保持**恒定**（即“比例风险”假定）

---

## 回归系数$\beta$的解释

- 每个$\beta$为模型估计得到的回归系数。
- $\beta$代表该变量每增加一个单位时，$\log$风险比的改变。
- 对于预测变量，$\exp(\beta)$为“风险比”（Hazard Ratio）：
  - $\beta > 0$：风险增加（生存变差）
  - $\beta < 0$：风险降低（生存变好）
- 风险比的具体解释需结合变量的实际度量。

---

## 小结

- **KM曲线**适合可视化类别组生存差异，不适合连续变量。
- **Cox PH回归**可评估类别型和连续型变量，并能联合分析多个预测因素。
- Cox模型下，风险比为$e^{\beta}$，且随时间保持恒定。

---


---

## 1. Cox比例风险模型（Cox Proportional Hazards Model）

- **特点**：半参数模型，无需指定基线风险函数的具体形式
- **风险函数**：
  
  $$
  h(t|X) = h_0(t) \exp(\beta^T X)
  $$
  - $h(t|X)$：协变量 $X$ 条件下的风险函数
  - $h_0(t)$：基线风险函数（未知、无需假定具体分布）
  - $\beta$：协变量的回归系数
  - $X$：协变量（如年龄、性别等）

----

## Cox比例风险模型的**生存函数**：

  $$
  S(t|X) = [S_0(t)]^{\exp(\beta^T X)}
  $$
  - $S_0(t)$：基线生存函数，通常用Breslow等方法非参数估计

- **模型估计形式**：

  - 使用**部分似然函数**（Partial Likelihood）估计回归系数 $\beta$
  - 基线生存函数 $S_0(t)$ 用非参数法估计

---

## 2. 指数模型（Exponential Model）

- **特点**：参数模型，假定风险函数常数不变
- **风险函数**：

  $$
  h(t|X) = \lambda \exp(\beta^T X)
  $$
  - $h(t|X)$：协变量 $X$ 条件下的风险函数
  - $\lambda$：基线风险（常数）
  - $\beta$：协变量回归系数
  - $X$：协变量
  
--

## 2. 指数模型（Exponential Model）**生存函数**：

  $$
  S(t|X) = \exp\left[-\lambda t \exp(\beta^T X)\right]
  $$

- **模型估计形式**：

  - **参数模型**，最大似然估计 $\lambda$ 和 $\beta$

---

## 3. Weibull模型（Weibull Model）

- **特点**：参数模型，允许风险函数随时间变化
- **风险函数**：

  $$
  h(t|X) = \lambda k t^{k-1} \exp(\beta^T X)
  $$
  - $h(t|X)$：协变量 $X$ 条件下的风险函数
  - $\lambda$：尺度参数
  - $k$：形状参数
  - $\beta$：协变量回归系数
  - $X$：协变量

---

## ## 3. Weibull模型Weibull Model的**生存函数**：

  $$
  S(t|X) = \exp\left[-\lambda t^k \exp(\beta^T X)\right]
  $$

- **模型估计形式**：

  - **参数模型**，最大似然法同时估计 $\lambda$、$k$ 和 $\beta$

---

## 三者的区别与联系

| 模型         | 风险函数形式                              | 生存函数表达式                                      | 是否随时间变 | 参数类型     | 估计方法         | 适用场景             |
|--------------|-------------------------------------------|-----------------------------------------------------|--------------|--------------|------------------|----------------------|
| CoxPH        | $h_0(t) \exp(\beta^T X)$                  | $[S_0(t)]^{\exp(\beta^T X)}$                        | 可以         | 半参数       | 部分似然+非参数   | 基线风险未知场景     |
| 指数模型     | $\lambda \exp(\beta^T X)$                 | $\exp\left[-\lambda t \exp(\beta^T X)\right]$       | 否           | 参数         | 最大似然         | 事件率稳定场景       |
| Weibull模型  | $\lambda k t^{k-1} \exp(\beta^T X)$       | $\exp\left[-\lambda t^k \exp(\beta^T X)\right]$     | 可以         | 参数         | 最大似然         | 失效速率随时间变场景 |

- **CoxPH模型**：基线风险灵活，适合大多数实际生存分析
- **指数模型**：结构简单，适合风险率恒定情况
- **Weibull模型**：可描述风险随时间变动，适合工程可靠性等

---

## 总结

- **CoxPH**：不要求基线风险的具体分布，适用范围广，生存函数与风险函数可通过协变量系数调整。
- **指数模型**：风险率恒定，公式最简单，生存函数为指数型递减。
- **Weibull模型**：风险率可随时间单调变化，生存函数更灵活，适合描述加速/减速失效过程。


----

## 1. Cox比例风险模型的风险函数表达式

Cox比例风险模型是生存分析中最常用的回归模型之一。它的核心思想是：

> 各个个体的风险函数之比是恒定的，称为“比例风险”。

### 数学表达式

$$
h(t|X) = h_0(t) \exp(\beta^T X)
$$

- $h(t|X)$：协变量 $X$ 下，个体在时间 $t$ 的风险函数
- $h_0(t)$：基线风险函数（未包含协变量影响，仅关于时间）
- $\beta$：回归系数向量
- $X$：协变量向量

---

## 2. Cox模型下的生存函数表达式

生存函数定义为：  
$$
S(t|X) = P(T > t | X)
$$



Cox模型下的生存函数推导如下：

### 步骤一：生存函数与风险函数的微分关系

生存函数与风险函数的基本关系：

$$
S(t|X) = \exp\left(-\int_0^t h(u|X) du\right)
$$

---

### 步骤二：代入Cox模型的风险函数表达式

将 $h(t|X) = h_0(t) \exp(\beta^T X)$ 代入上式：

$$
S(t|X) = \exp\left(-\int_0^t h_0(u) \exp(\beta^T X) du\right)
$$

---

### 步骤三：分离协变量与时间

注意 $\exp(\beta^T X)$ 对于特定个体是常数，可以提到积分符号外：

$$
S(t|X) = \exp\left(-\exp(\beta^T X) \int_0^t h_0(u) du\right)
$$

---

### 步骤四：引入基线生存函数 $S_0(t)$

定义基线生存函数（当 $X=0$）：

$$
S_0(t) = \exp\left(-\int_0^t h_0(u) du\right)
$$

---

### 步骤五：写出最终生存函数表达式

将基线生存函数带入，得到：

$$
S(t|X) = [S_0(t)]^{\exp(\beta^T X)}
$$

---

## 3. 两者的关系及解释

- 风险函数 $h(t|X)$ 决定了生存函数 $S(t|X)$ 的下降速度。
- 生存函数 $S(t|X)$ 是基线生存函数 $S_0(t)$ 的 $\exp(\beta^T X)$ 次幂，即协变量作用呈指数比例影响。
- $\exp(\beta^T X) > 1$ 时，生存概率下降更快（风险更高）；$\exp(\beta^T X) < 1$ 时，下降更慢（风险更低）。

---

## 4. 总结公式关系

- **风险函数**：$h(t|X) = h_0(t) \exp(\beta^T X)$
- **生存函数**：$S(t|X) = [S_0(t)]^{\exp(\beta^T X)}$
- 二者通过积分关系连接：

  $$
  S(t|X) = \exp\left(-\int_0^t h(t|X)\,dt\right)
  $$

  代入Cox模型风险函数后，得到最终生存函数表达式。
  
  
---

## 1. 指数分布风险模型的风险函数表达式

指数分布风险模型假设事件发生的速率（风险率）是**常数**，不随时间变化。

### 数学表达式

$$
h(t|X) = \lambda \exp(\beta^T X)
$$

- $h(t|X)$：协变量 $X$ 下，个体在时间 $t$ 的风险函数
- $\lambda$：基线风险率（常数）
- $\beta$：回归系数向量
- $X$：协变量向量

---

## 2. 指数分布模型下的生存函数表达式

生存函数定义为：  
$$
S(t|X) = P(T > t | X)
$$

指数分布模型下的生存函数推导如下：

### 步骤一：生存函数与风险函数的微分关系

生存函数与风险函数的基本关系：

$$
S(t|X) = \exp\left(-\int_0^t h(u|X) du\right)
$$

---

### 步骤二：代入指数模型的风险函数表达式

由于 $h(t|X)$ 在指数模型中是常数，对所有 $u$ 都等于 $h(t|X) = \lambda \exp(\beta^T X)$，所以可以直接将其带入：

$$
S(t|X) = \exp\left(-\int_0^t \lambda \exp(\beta^T X) du\right)
$$

---

### 步骤三：计算积分

由于 $\lambda \exp(\beta^T X)$ 是常数，对 $u$ 的积分就是乘以时间长度 $t$：

$$
\int_0^t \lambda \exp(\beta^T X) du = \lambda \exp(\beta^T X) \cdot t
$$

---

### 步骤四：生存函数最终表达式

将积分结果带入生存函数：

$$
S(t|X) = \exp\left(-\lambda t \exp(\beta^T X)\right)
$$

---

## 3. 两者的关系及解释

- **风险函数** $h(t|X)$ 决定了生存函数 $S(t|X)$ 的下降速度和形状。
- 在指数分布模型下，风险率是恒定的，生存函数呈指数型递减。
- 协变量 $X$ 的影响通过 $\exp(\beta^T X)$ 成比例地调整风险率，风险率越大，生存概率下降越快。

---

## 4. 总结公式关系

- **风险函数**：$h(t|X) = \lambda \exp(\beta^T X)$
- **生存函数**：$S(t|X) = \exp\left(-\lambda t \exp(\beta^T X)\right)$
- 二者通过积分关系连接：

  $$
  S(t|X) = \exp\left(-\int_0^t h(u|X)\,du\right)
  $$
  在指数风险模型下，风险率恒定，积分直接得到乘积形式。 
  
  
---

## 1. Weibull分布风险模型的风险函数表达式

Weibull模型允许风险率随时间单调变化（递增或递减），广泛用于可靠性和生存分析。

### 数学表达式

$$
h(t|X) = \lambda k t^{k-1} \exp(\beta^T X)
$$

- $h(t|X)$：协变量 $X$ 下，个体在时间 $t$ 的风险函数
- $\lambda$：尺度参数（$\lambda > 0$）
- $k$：形状参数（$k > 0$）
- $\beta$：回归系数向量
- $X$：协变量向量

---

## 2. Weibull模型下的生存函数表达式

生存函数定义为：
$$
S(t|X) = P(T > t | X)
$$

Weibull模型下的生存函数推导如下：

### 步骤一：生存函数与风险函数的积分关系

$$
S(t|X) = \exp\left(-\int_0^t h(u|X) du\right)
$$

---

### 步骤二：代入Weibull模型的风险函数表达式

将 $h(u|X) = \lambda k u^{k-1} \exp(\beta^T X)$ 代入积分：

$$
S(t|X) = \exp\left(-\int_0^t \lambda k u^{k-1} \exp(\beta^T X) du\right)
$$

---

### 步骤三：协变量的部分提到积分外

$\exp(\beta^T X)$ 与 $\lambda$、$k$ 均为常数（对特定个体），可提出积分外：

$$
S(t|X) = \exp\left(-\lambda \exp(\beta^T X) \int_0^t k u^{k-1} du\right)
$$

---

### 步骤四：计算积分

$\int_0^t k u^{k-1} du$ 是 $u$ 的幂函数积分：

$$
\int_0^t k u^{k-1} du = k \int_0^t u^{k-1} du = k \cdot \frac{u^k}{k} \Bigg|_0^t = t^k
$$

---

### 步骤五：生存函数最终表达式

带入积分结果：

$$
S(t|X) = \exp\left(-\lambda t^k \exp(\beta^T X)\right)
$$

---

## 3. 两者的关系及解释

- 风险函数 $h(t|X)$ 决定生存函数 $S(t|X)$ 的下降速度和形状。
- Weibull模型允许风险率随时间变化：$k > 1$ 时风险随时间递增，$k < 1$ 时风险递减，$k = 1$ 时退化为指数模型。
- 协变量 $X$ 的影响通过 $\exp(\beta^T X)$ 成比例地调整风险率。

---

## 4. 总结公式关系

- **风险函数**：$h(t|X) = \lambda k t^{k-1} \exp(\beta^T X)$
- **生存函数**：$S(t|X) = \exp\left(-\lambda t^k \exp(\beta^T X)\right)$
- 二者通过积分关系连接：

  $$
  S(t|X) = \exp\left(-\int_0^t h(u|X)\,du\right)
  $$
  在Weibull风险模型下，积分得到幂函数形式，生存函数为广义指数下降曲线。  
  
---

## 1. 指数风险回归模型简介

- 指数风险回归模型（Exponential Hazard Regression Model）是生存分析中最基础的参数模型之一。
- 假设事件发生的**风险率（hazard rate）**为常数，不随时间变化。
- 可用于分析协变量（如年龄、性别、分组等）对风险率的影响。

---

## 2. 风险函数的回归模型表达式

### 数学形式

$$
h(t|X) = \lambda \exp(\beta^T X)
$$

- $h(t|X)$：在协变量 $X$ 下，个体在时刻 $t$ 的风险率
- $\lambda$：基线风险率（常数，$\lambda > 0$）
- $\beta$：回归系数向量（$\beta_1, \beta_2, ..., \beta_p$）
- $X$：协变量向量（$x_1, x_2, ..., x_p$）

---

### 线性形式和解释

取对数可得线性回归形式：

$$
\log h(t|X) = \log \lambda + \beta_1 x_1 + \beta_2 x_2 + \cdots + \beta_p x_p
$$

- $\log h(t|X)$ 是风险率的对数。
- $\log \lambda$ 是基线风险率的对数。
- 每个 $\beta_j$ 表示协变量 $x_j$ 每增加一个单位时，$\log$风险率的变化。

---

## 3. 参数解释

- **$\lambda$**：所有协变量为0时的基础风险率（baseline hazard）。
- **$\beta_j$**：协变量$x_j$的回归系数。
    - $\exp(\beta_j)$ 是$x_j$每增加一个单位时，风险率的相对变化（风险比）。
    - 若$\beta_j>0$，说明该变量增加会提高风险率（事件更容易发生）。
    - 若$\beta_j<0$，说明该变量增加会降低风险率（事件发生概率下降）。

---

## 4. 实际意义与应用

- **风险比（Hazard Ratio）**：
    - 两个个体 $X=a$ 和 $X=b$ 的风险比为
      $$
      \frac{h(t|a)}{h(t|b)} = \exp[\beta^T(a-b)]
      $$
    - 风险比恒定，不随时间而变，便于解释协变量对风险的影响。

- **应用场景**：
    - 当生存数据的风险率随时间近似恒定时，适合使用指数模型。
    - 例如某些设备的失效、特定人群疾病发病等。

---

## 5. 小结

- 指数风险回归模型的表达式为 $h(t|X) = \lambda \exp(\beta^T X)$。
- 假定风险率不随时间变化，协变量通过指数函数作用于风险率。
- 该模型易于解释，但若风险率随时间变化明显，建议选用更灵活的模型如Weibull或Cox模型。

---

## 1. Weibull风险回归模型简介

- Weibull风险回归模型是生存分析与可靠性分析中常用的参数模型。
- 允许风险率（hazard rate）随时间递增、递减或保持恒定。
- 可分析协变量（如年龄、分组等）对风险的影响。

---

## 2. Weibull风险函数的回归模型表达式

### 数学表达式

$$
h(t|X) = \lambda k t^{k-1} \exp(\beta^T X)
$$

- $h(t|X)$：协变量 $X$ 下，个体在时刻 $t$ 的风险率
- $\lambda$：尺度参数（$\lambda > 0$）
- $k$：形状参数（$k > 0$）
- $\beta$：回归系数向量（$\beta_1, \beta_2, ..., \beta_p$）
- $X$：协变量向量（$x_1, x_2, ..., x_p$）

---

### 线性化形式及解释

对 $h(t|X)$ 取对数，得到线性回归形式：

$$
\log h(t|X) = \log \lambda + \log k + (k-1)\log t + \beta_1 x_1 + \beta_2 x_2 + \cdots + \beta_p x_p
$$

- $(k-1)\log t$ 体现风险率随时间的动态变化。
- $\log \lambda + \log k$ 为截距项。
- 每个 $\beta_j$ 表示协变量 $x_j$ 每增加一个单位时，$\log$风险率的变化。

---

## 3. 主要参数解释

- **$\lambda$（尺度参数）**：所有协变量为0时的基线风险水平。
- **$k$（形状参数）**：决定风险随时间的变化趋势。
    - $k > 1$：风险随时间递增（加速失效）
    - $k = 1$：风险恒定（退化为指数模型）
    - $k < 1$：风险随时间递减（早期失效）
- **$\beta_j$**：协变量$x_j$的回归系数。
    - $\exp(\beta_j)$ 表示$x_j$每增加一个单位时，风险率的相对变化（风险比）。
    - $\beta_j > 0$：变量增加提升风险率（生存概率更低）。
    - $\beta_j < 0$：变量增加降低风险率（生存概率更高）。

---

## 4. 风险比（Hazard Ratio）解释

对于两组协变量 $X=a$ 和 $X=b$，风险比为：

$$
\frac{h(t|a)}{h(t|b)} = \frac{\lambda k t^{k-1} \exp(\beta^T a)}{\lambda k t^{k-1} \exp(\beta^T b)} = \exp[\beta^T(a-b)]
$$

- 可见**风险比不随时间变化**，只依赖于协变量差异。

---

## 5. 实际意义与应用

- **应用场景**：
    - 失效风险随时间变化的过程，如设备可靠性分析、医学生存分析等。
    - 可以建模“加速”或“减速”失效过程。
- **优势**：
    - 灵活建模风险率的时间依赖性。
    - 协变量解释直观，风险比恒定。

---

## 6. 小结

- Weibull风险回归模型表达式为 $h(t|X) = \lambda k t^{k-1} \exp(\beta^T X)$。
- 既可反映风险随时间变化，又能量化协变量对风险的影响。
- 若风险率随时间有明显变化，Weibull模型为常用首选。

---
---

## 1. Weibull风险回归模型简介

- Weibull风险回归模型是生存分析与可靠性分析中常用的参数模型。
- 允许风险率（hazard rate）随时间递增、递减或保持恒定。
- 可分析协变量（如年龄、分组等）对风险的影响。

---

## 2. Weibull风险函数的回归模型表达式

### 数学表达式

$$
h(t|X) = \lambda k t^{k-1} \exp(\beta^T X)
$$

- $h(t|X)$：协变量 $X$ 下，个体在时刻 $t$ 的风险率
- $\lambda$：尺度参数（$\lambda > 0$）
- $k$：形状参数（$k > 0$）
- $\beta$：回归系数向量（$\beta_1, \beta_2, ..., \beta_p$）
- $X$：协变量向量（$x_1, x_2, ..., x_p$）

---

### 线性化形式及解释

对 $h(t|X)$ 取对数，得到线性回归形式：

$$
\log h(t|X) = \log \lambda + \log k + (k-1)\log t + \beta_1 x_1 + \beta_2 x_2 + \cdots + \beta_p x_p
$$

- $(k-1)\log t$ 体现风险率随时间的动态变化。
- $\log \lambda + \log k$ 为截距项。
- 每个 $\beta_j$ 表示协变量 $x_j$ 每增加一个单位时，$\log$风险率的变化。

---

## 3. 主要参数解释

- **$\lambda$（尺度参数）**：所有协变量为0时的基线风险水平。
- **$k$（形状参数）**：决定风险随时间的变化趋势。
    - $k > 1$：风险随时间递增（加速失效）
    - $k = 1$：风险恒定（退化为指数模型）
    - $k < 1$：风险随时间递减（早期失效）
- **$\beta_j$**：协变量$x_j$的回归系数。
    - $\exp(\beta_j)$ 表示$x_j$每增加一个单位时，风险率的相对变化（风险比）。
    - $\beta_j > 0$：变量增加提升风险率（生存概率更低）。
    - $\beta_j < 0$：变量增加降低风险率（生存概率更高）。

---

## 4. 风险比（Hazard Ratio）解释

对于两组协变量 $X=a$ 和 $X=b$，风险比为：

$$
\frac{h(t|a)}{h(t|b)} = \frac{\lambda k t^{k-1} \exp(\beta^T a)}{\lambda k t^{k-1} \exp(\beta^T b)} = \exp[\beta^T(a-b)]
$$

- 可见**风险比不随时间变化**，只依赖于协变量差异。

---

## 5. 实际意义与应用

- **应用场景**：
    - 失效风险随时间变化的过程，如设备可靠性分析、医学生存分析等。
    - 可以建模“加速”或“减速”失效过程。
- **优势**：
    - 灵活建模风险率的时间依赖性。
    - 协变量解释直观，风险比恒定。

---

## 6. 小结

- Weibull风险回归模型表达式为 $h(t|X) = \lambda k t^{k-1} \exp(\beta^T X)$。
- 既可反映风险随时间变化，又能量化协变量对风险的影响。
- 若风险率随时间有明显变化，Weibull模型为常用首选。

---

---

## 1. 三种生存分析模型的风险函数回归表达式

### Cox比例风险模型（CoxPH）

$$
h(t|X) = h_0(t) \exp(\beta^T X)
$$

- $h(t|X)$：在协变量 $X$ 下，个体在时刻 $t$ 的**风险率**（hazard rate）
- $h_0(t)$：**基线风险函数**，表示所有协变量取0时的风险率，随时间变化
- $\beta$：**回归系数向量**，每个协变量对应一个系数
- $X$：**协变量向量**，如年龄、性别、分组等
- $\exp(\beta^T X)$：协变量对风险率的影响，指数形式

---

### 指数回归模型（Exponential Model）

$$
h(t|X) = \lambda \exp(\beta^T X)
$$

- $h(t|X)$：在协变量 $X$ 下，个体在时刻 $t$ 的风险率
- $\lambda$：**基线风险率**，为常数，不随时间变化
- $\beta$、$X$ 意义同上

---

### Weibull回归模型（Weibull Model）

$$
h(t|X) = \lambda k t^{k-1} \exp(\beta^T X)
$$

- $h(t|X)$：在协变量 $X$ 下，个体在时刻 $t$ 的风险率
- $\lambda$：**尺度参数**（scale parameter），影响风险率的整体水平
- $k$：**形状参数**（shape parameter），决定风险率随时间的变化趋势
    - $k>1$：风险随时间递增
    - $k=1$：风险恒定（退化为指数模型）
    - $k<1$：风险随时间递减
- $t$：时间
- $\beta$、$X$ 和上面一致

---

## 2. 数学表达式详细解释

### 2.1 $\exp(\beta^T X)$ 部分

- $X = (x_1, x_2, ..., x_p)$：$p$个协变量（如年龄、性别等）
- $\beta = (\beta_1, \beta_2, ..., \beta_p)$：对应的回归系数
- $\beta^T X = \beta_1 x_1 + \beta_2 x_2 + ... + \beta_p x_p$
- $\exp(\beta^T X)$：协变量对风险率的综合影响
    - 若$\beta_j > 0$，$x_j$越大，风险率越高
    - 若$\beta_j < 0$，$x_j$越大，风险率越低

---

### 2.2 基线风险/参数的意义

- **CoxPH**：$h_0(t)$是随时间变化的基线风险
- **指数模型**：$\lambda$是常数，不随时间变
- **Weibull模型**：$\lambda k t^{k-1}$决定风险率随时间的动态

---

### 2.3 风险率 $h(t|X)$ 的意义

- 表示个体在时刻$t$，尚未发生事件时，"即刻"发生事件的速率
- $h(t|X)$ 越大，发生事件的可能性越高

---

## 3. 联系与区别

<div style="font-size:15px">

| 模型        | 风险函数表达式                           | 基线风险随时间变化 | 协变量作用 | 适用场景        |
|-------------|------------------------------------------|-------------------|------------|-----------------|
| **CoxPH**   | $h_0(t)\exp(\beta^T X)$                  | 任意（未知函数）  | 指数作用   | 最常用，灵活    |
| **指数模型**| $\lambda\exp(\beta^T X)$                 | 常数              | 指数作用   | 风险恒定场景    |
| **Weibull** | $\lambda k t^{k-1}\exp(\beta^T X)$       | 幂函数            | 指数作用   | 风险随时间变    |

</div>

---

### 联系

- 三者都用$\exp(\beta^T X)$描述协变量对风险的影响，风险比恒定。
- 指数模型和Weibull模型都是参数模型，CoxPH是半参数模型。
- Weibull模型$k=1$时变为指数模型。

----

### 区别

- CoxPH不需要指定基线风险的具体形式，更灵活。
- 指数模型基线风险恒定，只适合风险率不变的情况。
- Weibull模型能描述风险率随时间单调增减的过程。

---

## 4. 初学者常见疑问解答

- **Q1：$\beta$怎么解释？**
    - $\exp(\beta_j)$表示协变量$x_j$每增加1单位，风险率相对变化的倍数，即“风险比”。
- **Q2：什么时候用CoxPH，什么时候用指数/Weibull？**
    - 不确定基线风险形式时，优先用CoxPH；确定风险恒定可用指数模型；风险增减用Weibull。
- **Q3：模型公式里$t$的作用？**
    - $t$表示时间，只有Weibull和CoxPH的基线风险函数显式依赖于时间。
- **Q4：公式里的参数怎么估计？**
    - $\beta$通过极大似然估计法求得，CoxPH只对$\beta$做部分似然估计，参数模型需同时估计全部参数。

---

## 5. 总结

- **CoxPH**模型最灵活，实用性最强
- **指数模型**假定风险率不变，适用面较窄
- **Weibull模型**能描述随时间变化的风险，兼具灵活性与易解释性

---

## 1. AFT模型简介

- **AFT模型**（Accelerated Failure Time model，加速失效时间模型）是一类生存分析模型。
- 假设协变量通过“加速”或“减缓”事件发生时间来影响生存时间。
- 基本形式为：
  $$
  \log(T) = \mu + \beta^T X + \sigma W
  $$
  - $T$：生存时间
  - $X$：协变量
  - $\beta$：回归系数
  - $W$：误差项，其分布决定了具体的AFT模型类型

---

## 2. 指数模型与Weibull模型的AFT属性

### 指数模型（Exponential Model）

- 指数模型是AFT模型的一种特例。
- 误差项$W$服从极值分布（Gumbel分布），且$k=1$时的Weibull模型就是指数模型。
- 生存时间对数与协变量线性相关，完全符合AFT模型的要求。

### Weibull模型（Weibull Model）

- Weibull模型也是AFT模型的常见代表。
- 误差项$W$同样服从极值分布。
- Weibull模型既可以AFT参数化，也可以比例风险（PH）参数化，是两种模型的交集。

---

## 3. 数学表达与联系

### AFT模型的一般表达式

$$
\log(T) = \mu + \beta^T X + \sigma W
$$

- 其中 $W$ 的分布决定了模型类型。

### 指数模型的AFT表达式

$$
\log(T) = \mu + \beta^T X + W, \quad W \sim \text{Gumbel}(0,1)
$$

### Weibull模型的AFT表达式

$$
\log(T) = \mu + \beta^T X + \frac{1}{k}W, \quad W \sim \text{Gumbel}(0,1)
$$

- $k$ 为形状参数，$k=1$ 即为指数模型。

---

## 4. Weibull模型既可AFT参数化，也可PH参数化，是两种模型的交集

**这句话的意思是：**

Weibull模型既可以用AFT模型（加速失效时间模型）的方式来表达，也可以用PH模型（比例风险模型）的方式来表达，因此它既属于AFT模型，也属于PH模型，是这两类模型的“交集”。

### 详细解释

- **AFT参数化**：协变量通过线性方式作用于生存时间的对数（$\log(T)$），即AFT模型表达式。
- **PH参数化**：协变量通过指数方式作用于风险函数（hazard function），即PH模型表达式：
  $$
  h(t|X) = h_0(t) \exp(\beta^T X)
  $$
- 很多生存模型只能属于AFT或PH模型，但**Weibull模型**是少数既能AFT又能PH参数化的分布，兼具两类模型的优点，所以说是“两种模型的交集”。
- 这让Weibull模型在生存分析中非常灵活和常用。

---

## 5. 指数模型AFT表达式的含义：log(T)=μ+βᵗX+W, W~Gumbel(0,1)

**这句话是指数模型（Exponential Model）作为AFT模型时的数学表达式。**

### 解释

- $T$：生存时间
- $\log(T)$：生存时间的对数
- $\mu$：截距项
- $\beta^T X$：协变量的线性组合
- $W$：误差项，服从Gumbel分布

#### 含义

- 该表达式说明协变量通过$\beta$以线性方式影响生存时间的对数（即AFT机制）。
- $W$的分布（Gumbel）决定了$T$的分布为指数分布。
- 这是一种“加速失效时间”模型，解释协变量如何加速或减缓事件发生。

---

## 6. 为什么AFT模型的等号左边是log(T)，不是h(t)?

### 回答

- AFT模型直接建模的是生存时间$T$的对数（$\log(T)$），而不是风险率$h(t)$。
- 这是因为AFT模型关注“协变量如何影响生存时间”，而不是直接影响风险率。
- 风险函数$h(t)$通常在比例风险（PH）模型（如Cox模型等）中作为被解释对象。

#### 直观理解

- **AFT模型**：$\log(T)$为因变量，关注生存时间受到协变量的影响。
- **PH模型**：$h(t)$为核心对象，关注风险率受到协变量的影响。

---

## 7. 总结与对比

- **指数模型和Weibull模型都属于AFT模型。**
- Weibull模型是AFT与PH模型的交集，既属于AFT也属于PH。
- 指数模型是Weibull模型的特例（$k=1$）。
- 在AFT模型中，协变量直接影响“生存时间的对数”，而在Cox比例风险（PH）模型中，协变量影响风险函数。

---

## 8. 结论

- **结论：**
    - 指数模型和Weibull模型都属于AFT模型。
    - Weibull模型既可以AFT参数化，也可以PH参数化，是这两种模型的交集。
    - 实际应用中，这两种模型常用于生存时间的加速/减缓效应分析。
    - 若需具体AFT表达式举例或与PH模型对比，可进一步探讨。
  
